【裁判字號】    88,訴,1753
【裁判日期】    890531
【裁判案由】    重利
【裁判全文】
臺灣台中地方法院刑事判決                        八十八年度訴字第一七五三號
    公  訴  人  臺灣台中地方法院檢察署檢察官
    被      告  戊○○
    被      告  甲○○
              （原名李
                滄諺）
右列被告等因重利案件，經檢察官提起公訴（八十八年度偵字第一五四四一號），本
院判決如左：
    主      文
戊○○、甲○○共同以乘他人急迫貸以金錢，而取得與原本顯不相當之重利為常業，
戊○○處有期徒刑壹年貳月，甲○○處有期徒刑壹年。
    事      實
一、戊○○、甲○○共同意圖營利，並基於概括之犯意聯絡，自民國八十七年十月初
    某日起迄八十七年十二月間止，在台中縣市各海釣場、泡沫紅茶店等地揚稱若需
    小額借貸可找他們，以身份證質押即可，貸放金額每期為新台幣（下同）五千元
    ，以十天為一期，收取四百五十元至五百元不等之重利（折合年利率為百分之三
    百二十四至三百六十），且利息先從本金中預扣，並要借貸者簽下同額之本票，
    及以身分證或駕駛執照等證件質押，乘他人急迫貸以金錢，而取得與原本顯不相
    當之重利，以此方式經營地下錢莊，並以之為常業。適己○○於八十七年十月二
    十日、乙○○於八十七年十二月五日、庚○○於八十七年十二月間某日及丁○○
    亦於八十七年十二月間某日，均因需款恐急而依循戊○○、甲○○留下之聯絡方
    式與戊○○、甲○○聯絡，分別借款五千元、五千元、一萬五千元及三萬元，並
    預扣利息及簽發同額本票、身份證給戊○○與甲○○，嗣於八十八年一月二十四
    日晚上十時許，戊○○、甲○○二人因涉嫌在台中縣東勢鎮○○路三四六號前非
    法販賣安非他命，當場為警查獲，並扣得己○○簽發之本票一張、乙○○簽發之
    本票一張、庚○○身分證影本一張、丙○○（丁○○之妻）身分證影本一張。
二、案經台中縣警察局東勢分局報請臺灣台中地方法院檢察署檢察官偵查起訴。
    理      由
一、訊據被告戊○○、甲○○均矢口否認右揭犯行，被告戊○○辯稱：其在經營泡沬
    紅茶店，並未經營地下錢莊，丁○○係其朋友，並無金錢往來，因其妻在太平洋
    崇光百貨公司工作，需召募貴賓卡會員，才向丁○○之妻丙○○召募，所以才有
    丙○○之身分證影本，又其借錢給朋友並未收取利息云云。被吉甲○○辯稱：其
    不認識己○○、乙○○、庚○○、丁○○等人，其完全不知情云云。然查：
(一)、右揭事實業據被害人己○○、乙○○、庚○○、丁○○分別於警訊及偵查中指訴
    綦詳，復有被害人己○○、乙○○所簽發之本票各一張，及被害人庚○○之身分
    證影本一份、丁○○妻丙○○之身份證影本一份扣案足資佐證，上開證物均係在
    被告戊○○之皮包內所查獲，足見被害人己○○、乙○○、庚○○及丁○○於警
    訊時之指訴應屬可採，是被害人己○○於本院審理時指稱被告戊○○並未收取利
    息等語，自為本院所不採信。被告二人貸放金額每期為五千元，以十天為一期，
    收取四百五十元至五百元不等之重利，折合週年利率為百分之三百二十四至三百
    六十，均遠超過民法所規定年利率不得超過百分之二十之最高限制，借款人苟非
    出於急迫，當不致向被告等借此高利貸款，故被告等顯係乘借款人急迫之機會貸
    予金錢，而取得與原本顯不相當之重利。
(二)、按刑法上所謂常業犯，指反覆以同種類行為為目的之社會活動之職業性犯罪而言
    ，至於犯罪所得之多寡，是否恃此犯罪為唯一之謀生職業，則非所問，縱令兼有
    其他職業，仍無礙於該常業犯罪之成立（最高法院八十五年度台上字第五一Ｏ號
    判例參照）。依被害人己○○於偵查中指稱：「（是何人借你錢？）是綽號小陳
    的人借我錢（指認戊○○身分證影本），旁邊這個人綽號小聰，是到我家收取利
    息錢的人．．（指認李蒼諺照片影本）」、「．．他（戊○○）說他在做錢莊，
    叫我有機會幫他介紹案件，他會一件給我一千元吃紅」等語（偵查卷第十九頁背
    面），顯然被告二人均有恃經營地下錢莊營生之意思及行為，應屬常業犯，允無
    疑義。被告二人之所辯無非卸飾之詞，不足採信，事證明確，其等之犯行均堪認
    定。
二、核被告二人所為，均係犯刑三百四十五條之常業重利罪。被告二人間有犯意聯絡
    及行為分擔，均為共同正犯。爰分別審酌被告二人犯罪之動機、目的、手段、不
    思勤奮工作而以高利貸為業，其等品性惡劣、所為嚴重危害社會善良風氣、及其
    等犯後猶不知悔悟，態度不佳等一切情狀，各量處如主文所示之刑。至扣案之被
    害人己○○、乙○○簽發之本票各一張，及被害人庚○○、丙○○之身分證影本
    各一張，係供被告二人質押之用，仍屬於被害人所有，均應發還被害人，爰不予
    宣告沒收，附此敘明。
據上論斷，應依刑事訴訟法第二百九十九條第一項前段、刑法第二十八條、第三百四
十五條、罰金罰鍰提高標準條例第一條前段，判決如主文。
本案經檢察官李月治到庭執行職務。
中      華      民      國      八十九      年      五    月    三十一  日
                                      臺灣台中地方法院刑事第七庭
              法  官  簡  源  希
右正本證明與原本無異。
如不服本判決，應於判決送達後十日內向本院提出上訴狀，上訴於臺灣高等法院臺中
分院( 須附繕本 )。
                                          書記官
中      華      民      國      八十九      年      五    月    三十一  日
附錄論罪科刑法條：
所犯法條：
刑法第三百四十四條：乘他人急迫、輕率或無經驗貸以金錢或其他物品，而取得與原
                    本顯不相當之重利者，處一年以下有期徒刑、拘役或科或併科
                    一千元以下罰金。
刑法第三百四十五條：以犯前條之罪為常業者，處五年以下有期徒刑，得併科三千元
                    以下罰金。


司法院資訊處製作；財團法人民間司法改革基金會備份。
